【裁判字號】    97,交聲,3148
【裁判日期】    971217
【裁判案由】    交管條例聲異
【裁判全文】
臺灣板橋地方法院交通事件裁定        97年度交聲字第3148號
原處分機關  交通部公路總局臺北區監理所板橋監理站
異  議  人  甲○○
上列異議人即受處分人因違反道路交通管理處罰條例案件，對於
交通部公路總局臺北區監理所板橋監理站於民國97年11 月13日
以板監裁字第裁41－Ｃ00000000號違反道路交通管理事件裁決書
所為之裁決處分（原舉發案號：臺北縣政府警察局96年9 月12日
北縣警交字第Ｃ00000000號）不服，聲明異議，本院裁定如下：
    主  文
原處分撤銷。
甲○○不罰。
    理  由
一、原處分意旨略以：異議人即受處分人甲○○於民國九十六年
    九月十二日騎乘車號ＣＨＳ─一一五號重型機車，行經臺北
    縣永和市○○○路、光復街口，因「駕照逾期」之違規，為
    警掣單逕行舉發，但因該異議人之駕駛執照前經板橋監理站
    逕行註銷，且其領有小型汽車駕駛執照，乃依道路交通管理
    處罰條例第二十二條第一項第四款規定，以其違反「領有小
    型汽車駕駛執照駕駛重型機器腳踏車」之違規，裁處罰鍰新
    臺幣（下同）三千六百元。異議人則以：伊於九十六年九月
    十二日上午十二時三十分許，確實有騎乘機車行經永和市○
    ○○路、光復街口為警攔停，並有「領有小型汽車駕駛執照
    駕駛重型機器腳踏車」之違規事實，但伊當時告知警員其職
    業為快遞送貨員，平時十分忙碌，一時不察疏未向監理所辦
    理更換駕照事宜，致使駕照逾期，且伊一天所得不到一千元
    ，伊懇請員警開立其他罰鍰較輕之規定，以示警懲即可，伊
    當立即撥空前往監理機關辦理更換駕照事宜，當時舉發員警
    亦同意伊上開請求，而舉發開立「未戴安全帽」之罰單，伊
    並於該罰單上簽名，伊隨後於九十六年間將上開罰鍰繳清並
    辦理更換駕照事宜，詎於九十七年十一月十五日接獲板橋監
    理站裁決書得知伊另有一章「領有小型汽車駕駛執照駕駛重
    型機器腳踏車」之罰單未繳，經伊向監理站查明發現本件員
    警開立之罰單編號，是在前揭「未戴安全帽」罰單編號之後
    一號，但舉發員警當時並沒有開立此張罰單給伊，而伊也未
    在該罰單上簽名，伊認舉發員警之行為可能違反信賴原則及
    誠信原則等語，表明不服而提出異議。
二、按違反本條例之行為，自行為成立之日起，逾三個月不得舉
    發，道路交通管理處罰條例第九十條第一項前段定有明文。
    又同條例第九十二條第三項規定授權訂定之違反道路交通管
    理事件統一裁罰基準及處理細則第五條明定：「處理違反道
    路交通管理事件，有關文書送達之程序，依行政程序法之規
    定」。次按公法上有特定相對人之意思表示或意思通知，除
    法律有特別規定者外，在非對話為之者，應以達到相對人時
    生效，所謂達到，乃在使相對人居於可得瞭解之狀態為已足
    ，此在法理上應為當然之解釋（行政法院六十八年度判字第
    八三八號裁判意旨參照）。又八十八年二月三日公布並於九
    十年一月一日施行之行政程序法，就行政機關所為有特定相
    對人之書面行政處分或行政行為之送達，於第六十七條至第
    九十一條定有明文規定，同法第一百十條第一項復明定：「
    書面之行政處分自送達相對人及已知之利害關係人起；書面
    以外之行政處分自以其他適當方法通知或使其知悉時起，依
    送達、通知或使知悉之內容對其發生效力」。前揭違反道路
    交通管理事件統一裁罰基準及處理細則第五條既有如上所述
    之明文規定，且交通裁罰事件中相關行政機關所為之行政行
    為，並非屬行政程序法第三條第一項、第二項所列舉之得排
    除行政程序法適用之行政機關或行政行為，而交通違規行為
    之舉發在性質上復屬公法上有相對人之書面意思通知，故自
    應適用行政程序送達之規定，並依前開行政法院判決之見解
    及行政程序法第一百十條第一項之規定，以書面之舉發通知
    依行政程序法之規定送達於受通知人時，始完成舉發程序而
    發生效力（參臺灣高等法院九十六年度交抗字第三三０號裁
    定意旨；另同法院九十七年度交抗字第三五０號、九十六年
    度交抗字第四二八號、第六０九號、第八四八號裁定均採相
    同意旨，可資參考）。再按交通違規之逕行舉發，應按已查
    明之資料填註車牌號碼、車輛種類、車主姓名或名稱及地址
    ，並於通知單上方空白處加註逕行舉發之文字後，由舉發機
    關送達被通知人；又逕行舉發違反道路交通管理事件，經汽
    車所有人依通知單之應到案日期前到案，並告知違規駕駛人
    姓名、身分證統一編號及住址者，處罰機關應即另行通知違
    規駕駛人到案依法處理；逾應到案日期，處罰機關應依本條
    例第八十五條第三項規定處罰該汽車所有人，違反道路交通
    管理事件統一裁罰標準及處理細則第十一條第一項第三款、
    第二十四條分別定有明文。易言之，舉發機關就交通違規事
    件逕行舉發，應將舉發通知單之通知聯送達於違規車輛所有
    人，使車輛所有人得於通知單之應到案日期前到案並告知實
    際違規駕駛人姓名等資料後，再由處分機關另行通知實際違
    規駕駛人到案依法處理；倘若舉發通知單之通知聯送達不合
    法，致使車輛所有人無從於到案日期前到案告知實際違規駕
    駛人之姓名等資料，則該舉發程序及處分機關之裁罰程序，
    均難認適法。
三、經查：本件臺北縣政府警察局九十六年九月十二日北縣警交
    字第Ｃ00000000號舉發通知單，經原舉發機關以掛號郵寄送
    達方式，於九十六年九月十九日向臺北縣中和市○○路三０
    三號地址送達，因招領逾期而退回等情，有臺北縣政府警察
    局永和分局傳送本院之上開第Ｃ00000000號舉發通知單影本
    、交寄大宗掛號函件執據影本在卷可憑。又經本院向舉發機
    關即臺北縣政府警察局永和分局承辦人員查悉本件上開舉發
    通知單之郵寄因招領逾期退回後，並未有其他合法送達行為
    ；此外，卷內復無上開舉發通知單於違規時間即九十六年九
    月十二日起，三個月內有向異議人之住居所地址為合法送達
    之相關證據，足認本件舉發通知單之送達難認合法，是警察
    機關之舉發程序顯有重大瑕疵，不生舉發之效力。再參以本
    件裁決書係九十七年十一月十九日送達於異議人之住所地址
    即新莊市○○路○段五十之二號七樓，亦有原處分機關之送
    達證書影本在卷可憑，故本件僅能認定異議人係上開裁決書
    送達後始知悉系爭舉發通知單所載內容，然此距異議人違反
    道路交通管理處罰條例之行為，即九十六年九月十二日行為
    成立之日起算，顯已逾三個月，依法已不得舉發或逕行裁罰
    ，原處分機關不察，復行就不得舉發之行為於九十七年十一
    月十三日裁處罰鍰，於法自有未合。
四、綜上所述，本件原處分機關無法證明首開舉發通知單已合法
    送達異議人，亦無證據證明舉發機關於異議人違規行為成立
    之日起三個月內為合法舉發，依道路交通管理處罰條例第九
    十條之規定，原舉發機關依法不得再為舉發之行為，則原處
    分機關自無從再為裁罰。原處分機關未查證舉發通知單是否
    合法送達於異議人前，即遽予裁罰異議人，尚有未洽。是本
    件聲明異議為有理由，爰將原處分撤銷，並諭知異議人不罰
    。
據上論斷，應依道路交通案件處理辦法第二十條，裁定如主文。
中    華    民    國    97    年    12    月    17    日
                  交通法庭  法  官  楊 志 雄
以上正本證明與原本無異
如不服本裁定應於送達後5日內向本院提出抗告狀
                            書記官  陳 春 銘
中    華    民    國    97    年    12    月    17    日


司法院資訊處製作；財團法人民間司法改革基金會備份。
